【裁判字號】    99,訴,255
【裁判日期】    990820
【裁判案由】    塗銷所有權移轉登記
【裁判全文】
臺灣雲林地方法院民事判決               99年度訴字第255號
原      告  中國信託商業銀行股份有限公司
法定代理人  乙○○
訴訟代理人  鄒仲庠
            王維新
被      告  丙○○
            甲○○
上列當事人間請求塗銷所有權移轉登記事件，本院於民國99年08
月12日言詞辯論終結，判決如下：
    主      文
被告丙○○、甲○○間就坐落雲林縣斗南鎮○○段六○三地號、
地目建、面積二一七○平方公尺、應有部分一○○○○分之四三
土地及坐落同段一一一八建號建物（即門牌號碼雲林縣斗南鎮○
○○街二十五之三號九樓房屋），於民國九十五年六月十二日所
為之贈與債權行為，及於民國九十五年六月二十七日所為之所有
權移轉物權行為均應予撤銷。
被告甲○○就雲林縣斗南地政事務所民國九十五年六月二十七日
，以九五年南資字第○三四七三○號收件，就前項不動產所為之
所有權移轉登記應予塗銷，並回復所有權移轉登記予被告丙○○
。
訴訟費用由被告負擔。
    事實及理由
壹、程序方面:
一、被告丙○○、甲○○二人經合法通知，均未於言詞辯論期日
    到場，核無民事訴訟法第386 條各款所列之情形，爰依原告
    之聲請，由其一造辯論而為判決。
二、按不變更訴訟標的，而補充或更正事實上或法律上之陳述者
    ，非為訴之變更或追加，民事訴訟法第256 條定有明文。原
    告起訴時聲明請求1.被告丙○○、甲○○間就坐落雲林縣斗
    南鎮○○段603 地號及其同段01118 建號之建物，門牌號碼
    為五福二街25之3 號9 樓房屋，於民國95年06月27日以贈與
    為登記原因所為之所有權移轉登記行為，其贈與之債權行為
    及移轉登記之物權行為，均應予撤銷。2.被告甲○○就雲林
    縣斗南地政事務所於95年06月27日，以95年南資字第034730
    號收件，就前項建物所為之所有權移轉登記，應予塗銷，並
    回復所有權移轉登記予被告丙○○。嗣於99年08月12日本院
    審理時，更正聲明為請求1.被告丙○○、甲○○間就坐落雲
    林縣斗南鎮○○段603 地號、地目建、面積2170平方公尺、
    應有部分一○○○○分之四三土地及坐落同段1118建號建物
    （即門牌號碼雲林縣斗南鎮○○○街25之3 號9 樓房屋），
    於95年06月12日所為之贈與債權行為，及於95年06月27 日
    所為之物權行為，均應予撤銷。2.被告甲○○就雲林縣斗南
    地政事務所於95年06月27日，以95年南資字第034730號收件
    ，就前項不動產所為之所有權移轉登記應予塗銷，並回復所
    有權移轉登記予被告丙○○。經核原告就訴之聲明所為之修
    正，並未變更訴訟標的，僅係更正其訴之聲明之陳述，非訴
    之變更或追加，應准許之，合先敘明。
貳、實體方面：
一、原告起訴主張：
(一)、緣被告丙○○前向原告申請信用卡使用並與原告成立消費借
    貸契約，惟被告丙○○未依約還款，截至99年02月13日止，
    累計已積欠新臺幣（下同）1,366,710 元及利息、違約金尚
    未清償，業經原告向本院以99年度司促字第1714號支付命令
    確定被告前揭債務在案。惟原告於99年06月間發現被告丙○
    ○於95年06月12日將其所有坐落雲林縣斗南鎮○○段603 地
    號、地目建、面積2170平方公尺、應有部分10000 分之43之
    土地暨同段1118建號建物、面積63.45 平方公尺即門牌號碼
    為雲林縣斗南鎮○○○街25之3 號9 樓房屋（以下稱系爭不
    動產）贈與其女即被告甲○○，復於95年06月27日以贈與為
    原因移轉登記為被告甲○○所有。斯時被告丙○○名下已無
    其他財產可供清償原告之債務。按消費借貸契約一經成立，
    債務人所有之財產即為債權人之總擔保，如所為之財產處分
    行為，致積極財產減少顯形減少，而害其債權無法獲償者，
    即屬詐害債權，依民法第244 條第1 項規定：債務人所為之
    無償行為，有害及債權者，債權人得聲請法院撤銷之。查被
    告丙○○自95年05月間即未依約繳款，95年06月12日將系爭
    不動產無償贈與被告甲○○，並於95年06月27日完成所有權
    移轉登記，而系爭不動產為被告丙○○之責任財產，竟以親
    屬間贈與為原因移轉登記予被告甲○○，致被告丙○○之積
    極財產顯形減少。被告間之贈與行為，顯有害於原告對被告
    丙○○之債權，已如前述，原告自得依民法第24 4條第1 項
    提起本訴，請求撤銷被告間之債權行為及移轉登記之物權行
    為，並依同法第244 條第4 項、第242 條規定代位被告丙○
    ○行使物上請求權，請求被告甲○○塗銷系爭不動產之所有
    權移轉登記，以回復原狀。
(二)、綜上所述，爰依民法第244 條第1 項、第4 項、第242 條規
    定請求撤銷被告丙○○與甲○○間贈與之債權行為及系爭不
    動產所有權移轉登記之物權行為，並塗銷所有權移轉登記，
    回復登記予被告丙○○所有，並聲明：如主文所示。
二、被告丙○○、甲○○未於言詞辯論期日到場，亦未提出書狀
    作何聲明或陳述。
三、得心證之理由：
(一)、按債務人所為之無償行為，有害及債權者，債權人得聲請法
    院撤銷之，並得聲請命受益人回復原狀，民法第244 條第1
    項、第4 項定有明文。所謂害及債權，乃指債務人之行為，
    致積極的減少財產，或消極的增加債務，因而使債權不能獲
    得清償之情形，若債權人之債權，因債務人之行為，致有履
    行不能或困難之情形者，即應認為有損害於債權人之權利，
    並不以債務人因其行為致陷於無資力為限（參見最高法院45
    年臺上字第1316號判例、81年度臺上字第207 號判決意旨）
    。蓋債務人所有之財產，除對於特定債權人設有擔保物權外
    ，應為一切債務之總擔保，倘債務人將財產贈與他人，且非
    用以清償具有優先受償權之債務，對於普通債權人，即難謂
    無詐害行為。又民法第244 條之撤銷權，其客體包括債務人
    所為債之行為及物權行為，債權人行使此項撤銷權，既可同
    時訴請撤銷債務人所為債之行為及物權行為，亦可僅訴請撤
    銷債務人所為債之行為；如果不動產物權契約業經辦理登記
    ，則前者債權人得訴請登記名義人塗銷，後者則得訴請移轉
    登記（參見最高法院88年度臺上字第259 號判決意旨）。
(二)、經查，被告丙○○前向原告申請信用卡並與原告成立消費借
    貸契約，惟被告丙○○於95年05月間即未依約還款，截至99
    年02月13日止，已累計債務1,366,710 元及利息、違約金尚
    未清償，業經原告向本院以99年度司促字第1714號支付命令
    確定被告丙○○前揭債務在案。被告丙○○則於95年06月12
    日將系爭不動產所有權以贈與為由與其女即被告甲○○訂立
    贈與契約，並以之向雲林縣斗南地政事務所辦理系爭不動產
    所有權移轉登記予其女即被告甲○○，於95年06月27日辦理
    所有權移轉登記完畢等情，有卷附本院99年度促字第1714號
    支付命令、確定證明書、客戶消費明細表、系爭不動產之土
    地及建物登記謄本、雲林縣斗南地政事務所網路申領異動索
    引、被告丙○○之戶籍謄本、雲林縣斗南地政事務所提供被
    告二人辦理贈與系爭不動產之相關文件資料（見本院卷第36
    頁至第46頁）可稽，堪以認定。
(三)、又被告丙○○95年度財產歸戶資料顯示，其所得資料1 筆，
    給付總額為39,133元，財產僅有汽車1 部，財產總額為0 元
    ；96年度無所得收入，財產僅有汽車1 部，財產總額為0 元
    ；97年度所得資料1 筆，給付總額為794 元，財產僅有汽車
    1 部，財產總額為0 元；98年度所得資料2 筆，給付總額為
    15,560元，財產僅有汽車1 部，財產總額為0 元，且被告丙
    ○○之汽車係1989年出廠之豐田廠牌、排汽量2,000CC 汽車
    ，該汽車已老舊，價值甚低，有稅務電子閘門財產所得調件
    明細表在卷可參，以被告丙○○之收入及財產情形，顯不足
    以清償其債務，故被告丙○○將名下高價且可供交易標的之
    系爭不動產贈與其女即被告甲○○，渠等所為贈與之債權行
    為及所有權移轉登記等無償行為，顯係減少被告丙○○之積
    極財產，自有害及原告之債權，影響原告債權之實現甚明。
    被告丙○○既已於95年06月12日將系爭不動產贈與被告甲○
    ○，且有害及原告之債權，依前揭說明，原告自得請求撤銷
    系爭不動產贈與之債權行為及所有權移轉登記之物權行為，
    並請求被告甲○○塗銷系爭不動產因贈與所為之所有權移轉
    登記。
四、綜上所述，本件被告丙○○對於原告尚有1,366,710 元及利
    息、違約金債務未清償，竟將名下價值高額可供交易之標的
    即系爭不動產以贈與為原因，移轉登記予被告甲○○所有，
    被告丙○○所為之無償行為，足生損害於原告債權之滿足，
    原告依據民法第244 條第1 項規定，請求撤銷被告二人間就
    系爭不動產以贈與為原因所為之債權行為及物權行為，並請
    求命被告甲○○塗銷系爭不動產之所有權，將系爭不動產回
    復登記為被告丙○○所有，要無不合，應予准許。
五、訴訟費用負擔之依據：民事訴訟法第78條、第85條第1 項前
    段。
中    華    民    國    99    年    8     月    20    日
                  民事第二庭    法  官  李秋瑩
以上正本係照原本作成。
如對本判決上訴，須於判決送達後20日內向本院提出上訴狀。如
委任律師提起上訴者，應一併繳納上訴審裁判費。
中    華    民    國    99    年    8     月    20    日
                                書記官  蘇紋泙

司法院資訊處製作；財團法人民間司法改革基金會備份。
